臺灣臺中地方法院刑事判決　　　　　　　99年度訴字第2269號
公　訴　人　臺灣臺中地方法院檢察署檢察官
被　　　告　郭錦
上列被告因貪污治罪條例等案件，經檢察官提起公訴（99年度偵
字第9220號、第17617號、第17804號），本院判決如下：
    主    文
本件公訴不受理。
    理    由
一、公訴意旨略以：被告郭錦（起訴書誤載為郭錦勳）係旺益
    營造有限公司（下稱旺益公司）實際負責人，1 「大里市塗
    城社區活動中心、托兒所暨公園綠美化工程」收取工程回扣
    部分：(1)緣於民國95年間，改制前之臺中縣大里市公所（下
    稱大里市公所）發包之「大里市塗城社區活動中心、托兒所
    暨公園綠美化工程」設計、監造案，由李明利建築師事務所
    得標，再由聯成豐公司以新臺幣（下同）1000餘萬元得標營
    建工程部分。惟於96年1 、2 月間，聯成豐公司以活動中心
    、托兒所建築物，尚未取得合法建造及建築基地掩埋廢棄物
    等事由，聲請仲裁而中止合約。於96年2 、3 月間，大里市
    公所追加工程預算至2300餘萬元，並簽辦再次辦理「大里塗
    城社區活動中心、托兒所暨公園綠美化工程」招標作業。詎
    料同案被告大里市市長林仲毅、何宏藩2 人（由本院另行審
    結）為牟取不法利益，而共同基於經辦公用工程，收取工程
    回扣之犯意聯絡，由何宏藩出面與亦具有犯意聯絡之同案被
    告趙健達（由本院另行審結）商議，委由趙健達覓妥願意擔
    任配合得標、支付得標價1 成工程回扣之廠商，再由何宏藩
    以事先獲悉並洩漏市長林仲毅所核定之底價方式，讓配合之
    廠商得標。趙健達乃找到梅花會前會長即旺益公司負責人被
    告郭錦協商，趙健達應郭錦之要求，向本工程案設計、
    監造承商李明利建築師事務所拿取大里市公所審核之工程預
    算書圖稿（內含總預算金額、細項單價分析表及材料規格）
    ，供郭錦評估有無利潤空間足以支付工程回扣，李明利（
    業經檢察官為緩起訴處分確定）明知在招標前應秘密工程預
    算書圖不得提供廠商，惟因考量趙健達是大里市長林仲毅長
    期配合之顧問公司，深怕得罪大里市長方面人士，影響日後
    領款作業之順遂及希望順利決標等考量而同意提供，經郭錦
    與共同投資人吳麗濱（由本院另行審結）評估後，認為可
    行而同意擔任配合得標之廠商，郭錦、吳麗濱並共同基於
    違背職務行賄之犯意聯絡，同意如順利得標將支付得標價1
    成（約210 萬元）作為工程回扣，惟郭錦為保障日後順利
    請領工程款，要求採分期付款方式，於得標後3 至7 天內，
    郭錦先支付第1 筆30萬元工程回扣，嗣後再按工程請款進
    度分期支付工程回扣。(2)大里市公所於96年3 月13日公告辦
    理本案「大里市塗城社區活動中心、托兒所暨公園綠美化工
    程」第1 次招標，計畫於同年3 月27日上午10時開標，開標
    前1 、2 天何宏藩向市長林仲毅詢明核定底價之金額，再將
    底價洩漏給趙健達，趙健達將之換算成預算金額（2120萬65
    73元）之比例，告知郭錦底價為預算之98% ，指導郭錦
    將投標金額書寫略低於98% 以下，約為預算金額之97% 多，
    另告知在開標當日之截標時間前，會有大里市公所人員現場
    「顧標」通報投標家數，郭錦須在開標前10-15 分鐘再行
    投標，以因應其他廠商搶標，並可適時更改標價，壓低投標
    價競標，倘無其他廠商搶標，則可順勢讓其不足3 家而流標
    ，俟於第2 次招標時，配合承辦人簽准1 家廠商即可決標方
    式，屆時再行投標，同樣於開標時若無其他廠商搶標，則趁
    機再行拉高投標單價，以接近底價得標承攬，擴大獲利空間
    。於96年3 月27日開標當日，何宏藩為協助讓內定廠商順利
    得標，循以往與趙健達合作模式，先赴大里市公所發包中心
    「顧標」，掌握投標廠商家數，於9 時53分電話告知趙健達
    目前投標家數為2 家，另9 時54分郭錦勳亦告知趙健達已經
    投標，可知現場除郭錦以旺益公司投標之外，另有1 家投
    標，趙健達、郭錦事先謀議，第1 次開標時可任其因投標
    家數不足3 家而流標，俟第2 次辦理開標，1 家廠商投標即
    可決標時再行投標。當日開標結果，僅有長泓營造股份有限
    公司（下稱長泓公司）及旺益公司等2 家廠商投標，因不足
    3 家而流標，須辦理第2 次開標作業。(3)趙健達為讓郭錦
    順利得標及順遂後續施工作業，乃於96年3 月29日邀前揭設
    計、監造之李明利與郭錦見面認識，促請李明利協助郭錦
    得標及後續之施工作業。於96年4 月3 日，本件「大里市
    塗城社區活動中心、托兒所暨公園綠美化工程」辦理第2 次
    招標公告，計畫於4 月11日上午10時分開標。等標期間，何
    宏潘自大里市公所發包中心得知領標廠商除旺益公司外，尚
    有資園營造有限公司（下稱資園公司）領取標單，另加上參
    與第1 次投標之長泓公司共3 家。嗣於4 月10日開標前1 日
    ，郭錦約趙健達於於臺中市○○○路與安和路口之麥當勞
    餐廳見面，要求趙健達再取得市長林仲毅所核定之底價，俾
    其決定投標金額，趙健達旋於晚間8 時許，前往大里市○○
    ○街何宏藩之住處附近，向何宏藩索取市長林仲毅所核定之
    底價，何宏藩當場將市長於96年4 月10日重新核定之新底價
    2104萬7000元告知趙健達知悉，趙健達再將該底價換算成預
    算金額比例為99% ，轉告郭錦，並指導郭錦循以往之作
    法，於隔日開標前配合何宏藩於大里市公所現場「顧標」掌
    握搶標廠商家數之情形，決定最後投標金額，於截標前10-1
    5 分鐘再行投標。4 月11日投標當日，長泓公司因資金調度
    問題並未前來投標，而資園公司亦無意參標，在大里市公所
    內顧標之何宏藩通報趙健達，並無其他廠商投標，趙健達再
    轉知郭錦，因本次開標作業，僅須1 家廠商投標即可決標
    ，郭錦遂決定拉高投標金額，以略低於底價（2104萬7000
    元）之金額2098萬5000元投標（即預算之98.9% ），於截標
    前9 時46分始遞送標單，結果順利得標，決標價僅低於底價
    6 萬2000元。(4)旺益公司得標後，趙健達要求郭錦必須依
    約定於得標後3 至7 天內，先支付第1 筆工程回扣30萬元，
    惟郭錦以共同投資金主吳麗濱出國尚未返國為由，暫無法
    支付，經趙健達數度催討，郭錦於96年5 月2 日指示不知
    情之會計莊碧雲，自該公司使用之土地銀行北台中分行（帳
    號000000000000，戶名郭岳嘉）帳戶提領現金31萬元，於當
    日下午2 時30分許，約趙健達赴臺中市○○路190 之1 號吳
    麗濱住所見面付款，趙健達偕同吳夏萍依約赴該址與郭錦
    、吳麗濱見面，在吳麗濱見證下，郭錦當場將現金30萬元
    之工程回扣交付給趙健達收執，趙健達隨即與何宏藩相約在
    大里市○○路○ 段262 號市長林仲毅服務處見面，將30萬元
    之現金交付給何宏藩收執，並告知為「大里市塗城社區活動
    中心、托兒所暨公園綠美化工程」之工程回扣，何宏藩收到
    工程回扣後，扣除其應分配之1 成即3 萬元之工程回扣自用
    後，將剩餘之27萬元工程回扣攜至市長服務處，親自交付給
    林仲毅收執，並告知係「臺中縣大里市塗城社區活動中心、
    托兒所暨公園綠美化工程」之工程回扣，後續還有180 萬元
    之工程回扣尚待廠商分期支付，該筆支出莊碧雲並於其製作
    之支出傳票記載：「96年5 月2 日現金支出：塗城、交際費
    、30萬元」。(5)本工程自96年4 月30日開始施工，依契約規
    定施工進度每達25 %，可以請領工程估驗款，惟因臺中縣政
    府財政困窘，時常挪用中央經費，拖欠包商工程款1 至2 年
    ，於同年6 月間，旺益公司施工進度已逾25% ，郭錦唯恐
    大里市公所拖欠估驗款，致公司無力支付下游包商工程支票
    ，而有跳票危機，為早日領到每期工程估驗款約500 萬元，
    多次透過趙健達、吳夏萍，轉洽請何宏藩向大里市公所不知
    情之承辦人黃百逢、課長張溪祥、主驗人員林育志等人要求
    ，配合早日辦理通過估驗驗收手續，及領到工程估驗款，終
    使郭錦能於同年7 月17日快速領到第1 期估驗款498 萬餘
    元；至96年9 月間，旺益公司施工進度已逾50% ，郭錦同
    樣為儘速領到第2 期估驗款約500 萬元，仍透過趙健達及何
    宏藩，向大里市公所主辦人員黃百逢及公用事業課長張溪祥
    關切，儘速辦理工程估驗驗收及簽辦撥款作業，而順利於96
    年10月2 日領到第2 次估驗款499 萬9841元及於96年11月29
    日領到第3 次估驗款498 萬1314元。而何宏藩原本欲再透過
    趙健達向郭錦催討剩餘之工程回扣180 萬元，惟郭錦以
    原物料大漲壓縮利潤、幾乎虧錢等理由，請求能等領到最大
    筆工程款時再一次支付，惟因趙健達於97年2 月間因案入獄
    而無法再經手轉交工程回扣予何宏藩，故郭錦亦未再支付
    後期之工程回扣予何宏藩。2 、「大里市仁化社區活動中心
    暨托兒所興建工程委託規劃設計監造」收取工程回扣部分：
    (1)於95年10月初，大里市公所將辦理「大里市仁化社區活動
    中心暨托兒所興建工程委託規劃設計監造」案招標，市長林
    仲毅之代表何宏藩原欲內定由趙健達得標，但要求須先支付
    得標金額1 成之回扣，趙健達同意何宏藩之合作條件後，有
    關本案工程委託規劃設計監造部分，趙健達係與黃政達建築
    師事務所合作投標，工程興建部分，則找旺益公司郭錦配
    合，趙健達向郭錦表示，大里市公所即將發包「大里市仁
    化社區活動中心暨托兒所興建工程委託規劃設計監造」案及
    興建工程案，其有辦法取得該興建工程案，該標案總工程款
    約2000餘萬元，但需支付1 成之工程回扣約200 餘萬元，郭
    錦同意配合，但要趙健達先拿該標案詳細規劃之工程預算
    書圖供其核算參考，事後郭錦帶合夥人吳麗濱至雲將（鈞
    達）公司洽談配合得標事宜；至95年10月中旬，何宏藩向趙
    健達表示「大里市仁化社區活動中心暨托兒所興建工程委託
    規劃設計監造」案將於95年11月初公告，95年11月中旬開標
    ，何宏藩要趙健達先行支付本件監造及營造工程之回扣前金
    ，經協調後，趙健達同意在開標前先行支付36萬元工程回扣
    ，事後再從該營造標案之1 成工程回扣約200 餘萬元中扣除
    ，趙健達因缺乏資金，遂轉要求郭錦在其「委託規劃設計
    監造」標案開標前，先行準備36萬元，當作是該標案興建工
    程1 成回扣約200 餘萬元之頭期款。於95年11月14日該標案
    委託規劃設計監造部分開標前1 日，郭錦與趙健達相約至
    臺中市○區○○路190 號之1 吳麗濱住所見面，郭錦要吳
    麗濱拿現金36萬元交給趙健達，吳麗濱交付36萬元現金時，
    向趙健達表示該標案的興建工程尚未得標，先行交付標案之
    部分工程回扣沒有保障，乃以借貸方式作為掩飾，因此要求
    趙健達簽立36萬元之本票及切結書，趙健達均依吳麗濱之要
    求簽立本票及切結書，順利拿到36萬元回扣後，趙健達隨即
    於當日與何宏藩相約在大里市長林仲毅的服務處外面，並將
    該36萬元的回扣交給何宏藩收執，而何宏藩循例先抽取1 成
    之工程回扣即3 萬6000元自用，再將剩餘之32萬4000元之工
    程回扣，親自攜至市長服務處親自交付予林仲毅收執，並告
    知係本件之工程回扣。(2)本件「大里市仁化社區活動中心暨
    托兒所興建工程委託規劃設計監造」標案於95年11月15日開
    標時，因趙健達所合作之建築師事務所製作之服務建議書並
    非最優，而為張文滋建築師事務所得標，因此本件規劃設計
    監造標案，趙健達未能順利得標，趙健達事後再找何宏藩表
    示，該標案的施工部分，發包時其會找廠商來配合，並願意
    依之前約定支付1 成回扣，趙健達便出面找張文滋建築師事
    務所索取工程規劃設計圖說（即工程預算書圖），並陪同郭
    錦多次赴張文滋建築師事務所，與負責人張文滋（另經檢
    察官為緩起訴處分確定）協商往後施工部分應如何配合，張
    文滋認為趙健達應與大里市公所關係匪淺，為使工程順利發
    包及不得罪大里市公所人員，因此配合將應秘密之設計圖說
    （即工程預算書圖）交給趙健達及郭錦，以利核算工程成
    本及利潤。由於該案規劃設計之金額超過預算，大里市公所
    遂將該工程分別辦理發包，並遲至96年9 月3 日才辦理「大
    里市仁化社區活動中心興建工程」案發包，惟開標時卻遭高
    巨營造有限公司低價搶標，旺益公司因而未能順利得標。而
    依趙健達與何宏藩長期配合得標大里市公所發包工程之合作
    模式，若預先交付工程回扣予何宏藩，即使最後配合得標廠
    商未能依計畫得標，趙健達也不會向何宏藩要求返還工程回
    扣，即使提出要求，何宏藩亦不可能返還，因此，趙健達即
    自行吸收本件預先支付卻未順利得標之36萬元工程回扣款項
    ，俟在資金充足時再返還給未依計畫得標之旺益公司。因認
    被告郭錦涉犯貪污治罪條例第11條第1 項之違背職務行賄
    罪嫌。
二、按被告死亡者，應諭知不受理之判決，並得不經言詞辯論為
    之，刑事訴訟法第303 條第5 款、第307 條分別定有明文。
    經查，被告郭錦業於民國99年9 月2 日死亡，有被告死亡
    證明書及除戶戶籍謄本各1 份在卷可憑（見本院卷(一)第223
    、224 頁）。揆諸上開說明，爰不經言詞辯論，諭知不受理
    之判決。
據上論斷，應依刑事訴訟法第303 條第5 款、第307 條，判決如
主文。
中    華    民    國   100    年    2     月    18    日
                  刑事第十六庭  審判長法  官  王世華
                                      法  官  蔡美華
                                      法  官  陳玉聰
以上正本證明與原本無異。
如不服本判決應於收受判決後10日內向本院提出上訴書狀，並應
敘述具體理由；其未敘述上訴理由者，應於上訴期間屆滿後20日
內向本院補提理由書（均須按他造當事人之人數附繕本）「切勿
逕送上級法院」。
                                      書記官  魏愛玲
中    華    民    國   100    年    2     月    18    日